【裁判字號】    92,上更(一),22
【裁判日期】    920514
【裁判案由】    偽造文書等
【裁判全文】
台灣高等法院台中分院刑事判決                九十二年度上更（一）字第二二號
    上  訴  人  臺灣台中地方法院檢察署檢察官
    被      告  丁○○○
右上訴人因被告偽造文書等案件，不服台灣台中地方法院八十八年度訴字第一六六七
號，中華民國八十八年十月十二日第一審判決（起訴案號：台灣台中地方法院檢察署
八十八年度偵字第二五四０號），提起上訴，經最高法院第一次發回更審，本院判決
如左：
    主      文
原判決撤銷。
丁○○○連續意圖為自己不法之所有，以詐術使人將本人之物交付，處有期徒刑拾月
。
    事      實
一、丁○○○於八十五年三月間，明知其財務情況因週轉不靈，已無充足之支付能力
    ，仍意圖為自己不法之所有，基於概括之犯意，在其台中縣大安鄉海漧村一０六
    號，自任會首招集互助會，會員連同會首合計五十一名（如附表所示），每會新
    台幣（下同）二萬元，會期自八十五年三月五日起至八十九年五月五日止，於每
    月五日開標，採內標制，致附表所示活會會員（附表未得標者）陷於錯誤，而參
    加該互助會，繳交會款。期間，丁○○○以向會員借款、借標或僅交付得標會員
    已繳交會款，承受其後繳交會費等方式，掩飾其犯行，至八十七年九月間因無力
    掩飾而宣佈倒會，致二十名活會會員各受有大約四十四萬零五百元之損失（取其
    大概數字，投標金額以平均五千五百元計算，每次繳交一萬四千五百元，繳交二
    十九次，另加上第一次會首即柯女之二萬元）。
二、案經戊○○訴請台灣台中地方法院檢察署檢察官偵查起訴。
    理      由
一、訊據被告丁○○○對於前揭時、地召集互助會，得標情形如附表所示，其後於八
    十七年九月倒會之事實自白不諱，雖矢口否認有詐欺犯行，辯稱：I一般招集互
    助會者，多係本身於其時大量現金之需要，不得以此認定被告無支付能力，進而
    推論其不法所有意圖。II本件同意借標之會員雖多達十人次，然均為親友，未逾
    越一般生活經驗云云。
二、本院查：
  (一)就被告支付能力部分，被告於本院前審時就招集本件互助會之原因供稱：伊無工
    作，因欠人家三、四十萬元，故招會要來還錢云云；惟就其實際清償債務之對象
    及會錢流向始終以「不清楚」支吾其詞，或沈默以對，是被告既乏工作收入，又
    負債在外，起會後，更前後數次向會員借標，並向其他活會會員隱瞞上情，對於
    各借標之會員且無法將會款悉數交付，其並坦稱：會員來標時，如標到我會款沒
    辦法全部給他們，只好給他們之前繳過之會款，以後的會款由伊代為繼續繳納（
    本院前審卷第五十三頁）可見被告於起會之初，其經濟能力已陷困境而捉襟見肘
    ，乃一再借標至少達十人次之多，其復供稱伊目前尚欠人家二、三千萬元（本院
    前審卷第一二八－一二九頁），為數高達二、三千萬元之債務，數目龐大，絕非
    短時間內所積欠，俱見被告確有於起會時涉嫌隱瞞自己已無支付能力之事實，諉
    使不知情之互助會會員陷於錯誤，而為財物之交付。
  (二)被告於偵查中提供名單，載明會員鍾廷貴、沈正忠（兩會）、羅秀枝、紀淑貞、
    廖偉勤、吳清標、吳惠真、許富有、柯景銘等十人，同意由伊標取互助會款，另
    伊與會員廖偉志、黃月鳳、黃月香、羅美珍、柯志賢、乙○○、吳清桂等人有借
    貸關係等語，並有名冊一紙附偵查卷可憑（第十七頁），參酌：I證人即會員張
    羅秀枝於八十八年三月二十三日檢察官偵查訊問時證稱：伊與被告係妯娌關係，
    在第十二、三會左右已得標，因被告經濟發生困難，將先前所繳會款收回，其餘
    活會的錢由被告支應等語。II證人即會員廖偉勤於八十八年三月二十三日檢察官
    偵查訊問時證稱：伊母親羅桂枝於伊名義參加其阿姨即被告之互助會，伊母親表
    示確有同意讓被告借標，並繳納活會的錢等語。III證人即會員吳清標之配偶甲○○○於八十八年三月二十三日檢察官偵查訊問時證稱：本會實際上係伊參加，借
    用配偶吳清標名義，被告曾向伊表示要借標，伊不同意，伊標得會款後，被告交
    付伊所繳交之會款，餘活會部分由被告負責繳納等語。Ⅳ證人即會員吳惠貞於八
    十八年三月二十三日檢察官偵查訊問時證稱：伊於第十幾會時標得，但只拿死會
    的錢給伊，活會部分之錢並未交付等語。Ⅴ證人即會員柯景銘之配偶柯黃雪雲於
    八十八年三月二十三日檢察官偵查訊問時證稱：伊與被告係妯娌關係，伊有同意
    借標，伊只繳活會之錢，利息部分由被告負責等語。Ⅵ證人即會員黃月鳳於八十
    八年三月二十三日檢察官偵查訊問時證稱：伊於第三十會左右標得會款，但未拿
    到全部標得之會款，伊未借予被告投標等語綜合觀之，被告招集本件互助會，在
    得標二十九人次中，依被告所自承即有十人次係借標，僅交付該會員過去繳交會
款，而由被告承接其後得標會員之義務，如此被告勢必擔負十一人次（含其會首
    ）繳交會費義務，其後復發生倒會事實，顯見被告於招集本件互助會之初即明知
    其無支付能力甚明，其有詐欺之故意應可認定。本件事證明確，被告所辯應係卸
    責之詞不足採信，被告犯行堪以認定。
三、本件檢察官起訴書公訴意旨既已表明，被告意圖為自己不法之所有，使活會會員
    陷於錯誤，如數交付各次之會款，認被告犯有刑法第三百三十九條第一項詐欺取
    財罪嫌，是檢察官就詐欺部分應有起訴（最高法院九十一年度台上字第七三一二
    號發回意旨參照），核被告所為係犯刑法第三百三十九條第一項之詐欺取財罪，
    被告先後上開數次犯行，時間緊接，犯罪構成要件相同，顯係基於概括之犯意反
    覆為之，為連續犯，應依法論以一罪，並依法加重其刑。被告之詐欺行為分別同
    時使多數活會會員陷於錯誤而交付會款，係以一行為同時觸犯數詐欺罪名，為想
    像競合犯。至起訴意旨以外（以會員鐘廷貴、吳清標得標該次詐欺行為以外）之
    詐欺犯行，因與起訴部分有連續犯裁判上一罪之關係，本院自得併予審理。原審
    不察，遽予無罪之諭知，自有未洽，檢察官上訴意旨，指摘原判決不當，非無理
    由，自應予撤銷改判，爰審酌被告犯罪之動機、目的、手段、生活狀況、智識程
    度、犯罪所生之損害高達數百萬元及犯罪後態度未賠償被害人損害等一切情狀，
    量處如主文第二項所示之刑。
四、公訴意旨另以：被告另自八十五年三月間起至八十七年八月止，冒用會員涂進興
    、鍾廷貴、吳清標名義標取會款供已使用，使活會會員陷於錯誤，如數交付各次
    會款，因認被告另涉有刑法第二百十六條、第二百十條偽造文書犯行云云。然查
    ：I證人涂進興於八十八年三月一日檢察官偵查訊問時，提出互助會名單影本一
    紙，並證稱：該名單自會員王芳美大嫂處取得，名單上標明伊五千八百元得標，
    且會員乙○○曾經表示，他以為伊已經以五千八百元得標，因此以七千元標走等
    語。再於原審訊問時證稱：互助會員乙○○於八十七年八月以七千五百元得標，
    吳某向伊表示，因伊已得標，其才會標取會款，事實上伊仍係活會，不知為何變
    成死會，伊均是從別人口中得知伊為死會且被告倒會亦未告知等語。惟證人乙○○於本院調查時證稱：當日伊參與標會時，確實有向涂進興表示，你是死會還跑
    來標什麼，這次會讓我標等語，但這話是玩笑話，實際上涂進興是活會或死會，
伊並不清楚等語。II鍾廷貴於原審訊問時證稱：被告係伊岳母，本互助會實際係
    伊配偶柯玉真以伊名義參加，柯玉真有同意被告借標，伊於事前不知被告借標之
    事，伊配偶於事後才告知借標之事，伊亦予同意等語。III證人即會員吳清標之配
    偶甲○○○於八十八年三月二十三日檢察官偵查訊問時證稱：本會實際上係伊參
    加，借用配偶吳清標名義，被告曾向伊表示要借標，伊不同意，伊標得會款後，
    被告交付伊所繳交之會款，餘活會部分由被告負責繳納等語，參酌前開借標會員
    之證詞，告訴人此部分指述，尚乏具體事證，難遽予採信，此外又查無其他積極
    證據證明被告係於何期冒用何人之名義，盜寫標單藉以詐欺取財，其罪嫌尚有不
    足，惟公訴人就此部分與前開有罪部分，依牽連犯裁判上一罪關係起訴，不另為
    無罪諭知。
五、據上論結，應依刑事訴訟法第三百六十九條第一項前段、第三百六十四條、第二
    百九十九條第一項前段，刑法第五十六條、第五十五條、第三百三十九條第一項
    ，罰金罰鍰提高標準條例第一條前段，判決如主文。
本案經檢察官丙○○到庭執行職務。
中      華      民      國     九十二      年     五      月    十四    日
                 臺灣高等法院臺中分院刑事第四庭
                                     審判長法  官  洪  耀  宗
                                           法  官  江  德  千
                                           法  官  劉  登  俊
右正本證明與原本無異。
被告不得上訴。
                                           書記官  鄧  智  惠
中      華      民      國      九十二  年      五      月      十五    日
附表
１丁○○○─會首
２陳  烈
３許玉枝
４王芳美
５楊春貴
６陳進福  ─八十七年四月五日以五千七百元得標
７陳進福
８陳皆碧
９黃丁生
１０鐘有利  ─八十七年七月五日以六千二百元得標
鐘有利
戊○○
戊○○
吳慧貞  ─八十六年十月五日以六千元得標
吳清桂  ─八十七年八月五日以六千三百元得標
涂進興
王擇賢  ─八十七年二月五日以五千七百元得標
王擇賢
吳清標  ─八十六年八月五日以五千九百元得標
張桂美  ─八十五年九月五日以五千六百元得標
陳淑女  ─八十六年二月五日以六千二百元得標
乙○○  ─八十六年十二月五日以七千元得標
鄭奉安
蘇敏行
陳永欽  ─八十五年七月五日以四千八百元得標
廖偉志  ─八十五年六月五日以四千五百元得標
廖偉勤  ─八十六年七月五日以五千九百元得標
王龍雄
羅秀枝  ─八十六年四月五日以五千三百元得標
羅美珍  ─八十六年三月五日以五千三百元得標
柯志賢  ─八十六年九月五日以六千元得標
柯景銘  ─八十七年六月五日以六千七百元得標
吳鶴鵬  ─八十七年五月五日以六千一百元得標
吳鶴鵬
陳清圭  ─八十五年五月五日以四千元得標
紀淑貞  ─八十六年五月五日以五千三百元得標
鄭富雄  ─八十五年八月五日以五千三百元得標
易茂助  ─八十六年六月五日以五千八百元得標
李政嘉  ─八十六年一月五日以五千九百元得標
涂來成
涂來成
泳慶公司─八十六年十一月五日以六千一百元得標
泳慶公司
柯瓊玟
李坤源
鐘廷貴  ─八十五年四月五日以四千六百元得標
黃月香  ─八十五年十二月五日以五千八百元得標
黃月鳳  ─八十五年十一月五日以五千五百元得標
沈正忠  ─八十五年十月五日以五千六百元得標
沈正忠  ─八十七年三月五日以六千一百元得標
許富有  ─八十七年一月五日以六千六百元得標
         Ａ


司法院資訊處製作；財團法人民間司法改革基金會備份。
